【裁判字號】    97,交抗,209
【裁判日期】    970909
【裁判案由】    聲明異議
【裁判全文】
臺灣高等法院臺南分院交通事件裁定   97年度交抗字第209號
抗 告 人即
原處分機關  交通部公路總局嘉義區監理所
受處分  人  甲○○
上列抗告人因受處分人違反道路交通管理處罰條例案件，不服臺
灣嘉義地方法院中華民國九十七年七月三十一日裁定（九十七年
度交聲字第二六三號）提起抗告，本院裁定如下：
    主  文
原裁定撤銷。
受處分人在原法院之異議駁回。
    理  由
一、抗告意旨略以：
(一)、「受處分人，不服第八條主管機關所為之處罰，得於接到裁
    決書之翌日起二十日內，向管轄地方法院聲明異議」、「依
    道路交通管理處罰條例第八十七條規定向管轄法院聲明異議
    之期間，自裁決送達之翌日起算……」、「交通法庭認聲明
    異議不合法律上之程式或其異議權已喪失者，應以裁定駁回
    之……」，以上於道路交通管理處罰條例第八十七條第一項
    、道路交通案件處理辦法第十二條、第十八條分別定有明文
    。本案裁決書於九十七年五月二十九日送達，應於九十七年
    六月十八日前提起聲明異議，受處分人遲至九十七年六月二
    十六日撰狀，九十七年六月二十七日將聲明異議狀寄達抗告
    人，其異議權已喪失，應以裁定駁回。
(二)、再探究汽車駕駛人取得高一級車類駕駛資格，駕駛其中較低
    級車輛交通違規而應依法吊扣時，其吊扣範圍是否為最終取
    得之高一級車類駕照，或僅及於違規當時所駕駛較低級車輛
    駕照乙節，按現行道路交通管理處罰條例第六十八條條文修
    法背景，參照立法院院總字第七五六號議案關係文書，由立
    法委員提案說明略以：「如民眾因駕駛汽車違規致駕駛執照
    被吊扣或吊銷，依現行法律亦將失去騎乘機車之資格；反之
    如係騎乘機車違規被吊扣或吊銷駕駛執照時，亦不能從事原
    本之職業駕駛工作；將造成人民工作及生活之重大影響」，
    爰建議修正為「汽、機車駕駛人，因違反本條例及道路交通
    安全規則之規定，受吊扣或吊銷駕駛執照之處分時，吊扣或
    吊銷其違法或違規當時所駕駛車輛之駕駛執照」，交通部於
    本案立法院交通委員會審查會議中亦明確說明：「基於一人
    一照原則，現行民眾所取得僅有汽車駕駛執照及機車駕駛執
    照兩類」，後經通過修正為「汽車駕駛人，因違反本條例及
    道路交通安全規則之規定，受吊銷駕駛執照之處分時，吊扣
    或吊銷其違法或違規當時所駕駛車輛之駕駛執照」。揆諸前
    揭立法意旨，在於分別汽、機車兩照類之吊扣處分，惟並無
    將汽車或機車照類再予分級吊扣之構思。從而，原審裁定應
    有誤解。
(三)、道路交通管理處罰條例第三十五條有關吊扣駕駛執照雖未明
    敘係何種類級駕照，惟據道路交通安全規則第六十一條第一
    項規定「汽車駕駛人取得高一級車類駕駛資格者，應換發駕
    駛執照，並准其駕駛較低級車類之車輛」，縱以大客車職業
    駕駛執照或大貨車執業執照相當經歷考取聯結車職業駕駛執
    照者，應辦理換發駕駛執照，從而，每一駕駛人就汽車僅有
    一張駕照，機車亦僅得領有一張駕照，既為立法意旨，亦為
    實務處理原則，非原審法院裁定所認「一人一照原則……僅
    屬行政管理便利使然」。再者，「吊扣駕照」其意不僅在限
    制駕駛資格，亦有扣留駕照涵義，本件受處分人憑以駕駛自
    用小客車之資格係所領有之聯結車職業駕駛執照，並無爭議
    ，準此，基於立法原意，本件依法應予吊扣其聯結車職業駕
    駛執照。
(四)、按道路交通管理處罰條例係為加強道路交通管理，維護交通
    秩序，確保交通安全而制定，故駕駛各級車類之駕駛技術雖
    有不同，惟不論駕駛何種汽車所應遵守之基本規範原則尚無
    不同，於駕駛人之駕駛行為出現嚴重瑕疵，非限制其駕駛資
    格（吊扣駕駛執照）不足以維護其他廣大用路人安全時，既
    屬對不法行為之制裁、矯正其偏差行為，同時避免其繼續駕
    駛汽車危及廣大用路人之生命財產安全，此時應考量者已非
    駕駛技術而係迫使其無法再違反所應遵守之行為規範，故無
    論駕駛何種汽車既不遵守之基本行為規範，則應限制其駕駛
    資格避免繼續產生危害。
(五)、故認本件受處分人異議權既已喪失，且本案之裁決並無違誤
    ，請求撤銷原裁定，並維持抗告人之裁決等語。
二、原審裁定略以：
(一)、道路交通管理處罰條例第三十五條第一項所謂「吊扣其駕駛
    執照」所指之「駕駛執照」究屬何義，應先闡明；按道路交
    通管理處罰條例第六十八條業於九十四年十二月十四日修正
    ，並自九十五年三月一日施行，修正後之道路交通管理處罰
    條例第六十八條規定：「汽車駕駛人，因違反本條例及道路
    交通安全規則之規定，受吊銷（原為「吊扣或吊銷」）駕駛
    執照處分時，吊銷（原為「吊扣或吊銷」）其持有各級車類
    之駕駛執照。」，其立法理由略以：「原條文將違法或違規
    駕駛人所持有各級車輛之駕駛執照一併吊扣或吊銷，失之過
    酷，影響人民工作及生活過鉅」等語，此有立法院交通委員
    會九十四年十月五日臺立交字○九四二四○○一五三號函及
    其所附道路交通管理處罰條例第六十八條條文對照表在卷可
    參，是修正後現行條文，刪除該條例第六十八條中「吊扣或
    」三字，故受吊扣駕駛執照處分，不再將持有各級車類駕駛
    執照均予吊扣。申言之，道路交通管理處罰條例第三十五條
    第一項所謂「吊扣其駕駛執照」所指之「駕駛執照」，依體
    系解釋參酌同法第六十八條九十四年十二月十四日之修法意
    旨，不得再依舊法與「吊銷其駕駛執照」所指之「駕駛執照
    」同解為「汽車駕駛人所持有各級車類之駕駛執照」，而應
    解釋為「汽車駕駛人於違規當時所憑以駕駛該違規車輛所屬
    車類等級之駕駛執照」，即屬無疑。
(二)、本件異議人於本件違規時僅領有職業聯結車駕駛執照，其憑
    以駕駛較低級自小客車之資格為何，法固無明文，惟按公路
    監理機關依道路交通安全規則第五十條第一項規定所為發給
    汽車駕駛執照之行政處分，依道路交通安全規則第六十一條
    第一項賦權規定乃處分內容同時賦予多項利益（不同車類等
    級車輛駕駛資格）之授益處分，處分雖僅有一個，惟所授予
    之利益卻有多種，非不可分；又按小型車普通駕駛執照、聯
    結車職業駕駛執照，雖係不同駕駛執照分類，然汽車駕駛人
    取得高一級車類之駕駛資格者，應「換發」駕駛執照，並准
    其駕駛較低級車類之車輛，其規定如下：一、已領有聯結車
    駕駛執照者，得駕駛大客車、大貨車、代用大客車、大客貨
    兩用車、曳引車、小型車、輕型機器腳踏車。於道路交通安
    全規則第五十三條、第六十一條第一項第一款分別定有明文
    。是以目前公路機關實務，對於考驗合格之駕駛人，為求行
    政管理之簡便性，且認為已考領較高等級車類車輛駕駛執照
    者，即當然具有駕駛較低等級車類車輛之能力，故依道路交
    通安全規則第六十一條第一項規定，並基於「一人一照原則
    」，僅發給所具最高等級車類駕駛資格之汽車駕駛執照一張
    ，且駕駛人如持有較高等級車類之駕駛執照，即准許其駕駛
    較低等級車類之車輛，並不區分駕駛人係逐級考領駕照、或
    逕考領較高級駕照而異其處理，此有交通部八十八年十月二
    十五日（八八）交路字第○○九六六四號函、九十三年八月
    十日交路字第○九三○○○八二二七號函、九十六年四月十
    三日交路字第○九六○○二七三八二號函附卷可參；本件異
    議人雖係前經吊註銷處分限制報考期限屆滿後，直接一次考
    領同等級之聯結車駕駛執照，經原處分機關函覆可按，是詳
    言之，因道路交通管理處罰條例第九十二條第一項規定授權
    所訂定之道路交通安全規則第六十一條第一項之規定，駕駛
    人於通過汽車駕駛執照考驗後，實體上雖僅領有一張駕駛執
    照（一個授益處分），惟法律上（符合母法授權目的、內容
    、範圍之道路交通安全規則第六十一條第一項規定賦予駕駛
    資格部分）實已取得該車類等級駕駛執照以下各該不同等級
    車類之駕駛資格（處分內容授予多項可分之利益）。故本件
    異議人雖僅執有職業聯結車駕駛執照，然仍具備得駕駛自小
    客車資格，即屬甚明。
(三)、本件異議人取得該車類等級駕駛執照以下各該不同等級車類
    之駕駛資格，其以其中較低級車輛駕駛而應依法吊扣時，其
    吊扣之範圍是否及於全部、或僅及於較低級駕駛資格一節，
    經查：
  1.自依行政程序法第一百十二條規定所揭示處分內容瑕疵分別
    處理原則（公法行為存續性）觀之，依行政程序法第一百十
    二條規定所揭示之法理，行政處分之一部有無效、得撤銷之
    瑕疵或其他依法得予廢止、停止效力之原因時，若處分之內
    容可分，且該瑕疵或得廢止、停止效力之原因僅存於處分之
    一部時，則無效、撤銷或廢止、停止效力之效力並不及於無
    該瑕疵或原因存在之他部。此乃基於法安定性與公法行為存
    續性，行政處分一部瑕疵或有廢止、停效原因者，不宜如民
    事法（民法第一百十一條規定參照）以全部無效、撤銷、廢
    止或停止效力為原則。本件核發駕照處分之內容既同時賦予
    多項不同等級車類之駕駛資格，且該不同等級車類駕駛資格
    客觀上非不可分，則依上述說明，法定吊扣原因既僅存於違
    規當時所憑以駕駛該違規車輛車類等級之駕駛執照，即不得
    逕為吊扣違規駕駛人所持有各級車類駕駛執照之處分。
  2.自前揭現行交通管理行政「一人一照原則」實務依據而言：
    此實務作法，僅屬行政管理便利使然；然本件異議人上開違
    規行為係發生於九十七年二月二十一日，自應適用修正後之
    道路交通管理處罰條例第六十八條規定。且修正後道路交通
    管理處罰條例第六十八條規定，既將「或吊扣」等字刪除，
    是依前揭說明，異議人受吊扣駕駛執照處分時，自不得再吊
    扣其持有各級車類之駕駛執照，故原處分機關於作成吊扣駕
    駛執照處分時，應就行為人所應吊扣之駕駛執照種類予以限
    定，始符合依法行政原則。是異議人駕駛自用小客車（普通
    小型車）違規行為而依法所受吊扣處分時，應對其駕駛普通
    小型車之權利為處分，即吊扣其小型車普通駕駛執照，尚不
    得因一人一照之故，而無視道路交通管理處罰條例六十八條
    規定，逕吊扣得駕駛各級車輛之較高級駕照。
  3.自吊扣執行之行政技術而言：依道路交通安全規則第六十一
    條第一項規定，公路機關因汽車駕駛人取得較高等級車類車
    輛駕駛資格者，應「換發」駕駛執照，並准其駕駛較低等級
    車類車輛，已領有職業聯結車駕駛執照者，得駕駛大客車、
    大貨車、小型車、輕型機器腳踏車，而於實務上僅逐級或一
    次核給最高等級之汽車駕駛執照一張（即前揭「一人一照原
    則」），致持有職業聯結車駕駛執照者，因駕駛普通小型車
    違規，而須吊扣小型車普通駕駛執照時，固產生並無「實體
    」駕駛執照供吊扣之技術層面困難；惟按道路交通安全規則
    係依道路交通管理處罰條例第九十二條第一項規定之授權所
    訂定，本屬法規命令（授權命令）性質，母法既就吊扣規定
    修訂，依授權之目的觀之，行政機關即不得再執道路交通安
    全規則第六十一條第一項為行政管理之便所建立之「一人一
    照原則」為據，而違背立法者於母法修正條文所顯示，對違
    規情節較輕而僅處以吊扣駕照處分之駕駛人，不得再予以一
    次吊扣其所持有全部各級車類駕駛執照之立法意旨。否則就
    吊扣違規駕駛人於違規當時所憑以駕駛該違規車輛車類等級
    以外之駕駛執照部分，即屬無法律依據限制人民權利義務，
    已違反憲法第二十三條所定之法律保留原則（司法院大法官
    會議解釋釋字第三九四號、第四○二號、第六一九號解釋參
    照），於法治國家依法行政原則精神有違。況行政機關本應
    時時因應法令之變更，而精進其行政執行成效，斷不得因技
    術層面之困難，而置相關法令於不顧，甚或逾越比例原則，
    是技術層面之問題，自不得據為原處分合法妥當之理由。
(四)、末按一行為同時觸犯刑事法律及違反行政法上義務規定者，
    依刑事法律處罰之。但其行為應處以其他種類行政罰或得沒
    入之物而未經法院宣告沒收者，亦得裁處之。行政罰法第二
    十六條第一項定有明文。本件原處分關於吊扣駕駛執照及施
    以道路交通安全講習部分，係為預防將來再犯危險，而有別
    於針對已發生違規事實所科處之罰鍰，屬行政罰法第二十六
    條第一項但書所稱之「其他種類行政罰」，原處分機關仍得
    依道路交通管理處罰條例第三十五條第一項第一款、第二十
    四條第一項第二款併予裁處。
(五)、原裁定認原處分機關裁處具有預防行為人將來再犯性質之吊
    扣駕駛執照並施以道路交通安全講習，固屬有據，惟原處分
    原為「吊扣汽車駕駛執照十二個月」部分，有前揭不當之處
    ，異議人異議意旨認原處分此部分不當，為有理由，故將原
    處分撤銷，自為裁定「吊扣普通小型車駕駛執照十二個月」
    。至施以道路交通安全講習部分，異議人之異議則無理由，
    此部分異議，應予駁回等語。
三、本院認定理由如下：按受處分人，不服主管機關依據道路交
    通管理處罰條例所為之處罰，得於接到裁決之翌日起二十日
    內，向管轄地方法院聲明異議；又交通法庭認聲明異議不合
    法律上之程式者，應以裁定駁回之，道路交通管理處罰條例
    第八十七條第一項、道路交通案件處理辦法第十八條前段分
    別定有明文。經查：本件受處分人係於九十七年五月二十九
    日收受裁決書，有送達證書在卷可參（原審卷第四一頁），
    其至遲須於九十七年六月十八日前提出異議之聲明，惟其遲
    至九十七年六月二十七日始聲明異議，有公路總局嘉義區監
    理所收文條章在卷可佐（原審卷第三一頁），顯已逾越異議
    期間，其異議程序於法不合。原裁定從實體上部分撤銷暨部
    分駁回聲明異議，固非無見，惟依程序優先原則，原裁定漏
    未審酌本件異議程序違法問題，即有未洽。而本件異議程序
    既於法不合，則抗告意旨有關指摘原裁定不當之實體部分，
    本院自難審酌之，應由本院將原裁定撤銷，並自為裁定駁回
    受處分人在原審之聲明異議。
四、據上論結，應依道路交通案件處理辦法第二十六條，第十八
    條前段，刑事訴訟法第四百一十三條後段，裁定如主文。
中    華    民    國    97    年    9     月    9     日
                  刑事第一庭    審判長法  官  黃崑宗
                                      法  官  蔡長林
                                      法  官  夏金郎
以上正本證明與原本無異。
不得抗告。
                                      書記官  劉岳文
中    華    民    國    97    年    9     月    10    日


司法院資訊處製作；財團法人民間司法改革基金會備份。
